ACORDAO-COMPLETO-2435451

ACÓRDÃO 2759/2022 ATA 15/2022 - PRIMEIRA CÂMARA

VISTOS, relatados e discutidos estes autos de tomada de contas especial instaurada pelo Ministério do Turismo em desfavor de Lacerdino Garcia de Meneses, em razão da impugnação total de despesas do Convênio 903/2009 (Siafi704609) , celebrado com o Município de Mirabela/MG, tendo por objeto incentivar o turismo, por meio do apoio à realização das "Festas de Agosto de Mirabela/MG",
ACORDAM os Ministros do Tribunal de Contas da União, reunidos em sessão de Primeira Câmara, diante das razões expostas pelo relator, em:
9.1.  considerar revel a empresa Styllos Produções & Evento, para todos os efeitos, com fundamento no art. 12, § 3º, da Lei 8.443/1992, dando-se prosseguimento ao processo;
9.2. rejeitar as alegações de defesa apresentadas por Lacerdino Garcia de Meneses e Rafael Leite Macedo - Cia Promoções;
9.3. julgar irregulares as contas de Lacerdino Garcia de Meneses, das empresas Rafael Leite Macedo - Cia Promoções e Styllos Produções & Evento com fundamento nos arts. 1º, inciso I, 16, III, "b" e "c", e 19, caput, da Lei 8.443/1992, e condená-los solidariamente ao pagamento das quantias a seguir especificadas, com a fixação do prazo de quinze dias, a contar das notificações, para que comprovem, perante o Tribunal (art. 214, inciso III, alínea "a", do Regimento Interno do TCU) , o recolhimento das dívidas ao Tesouro Nacional, atualizadas monetariamente e acrescidas dos juros de mora, calculados a partir das datas discriminadas, até a data do recolhimento, na forma prevista na legislação em vigor;
Débito solidário relacionado aos responsáveis Lacerdino Garcia de Menezes e Styllos Produções & Evento:
	Valor original (R$) 
	Data da ocorrência

	56.028,03
	28/10/2009

Débito solidário relacionado aos responsáveis Lacerdino Garcia de Menezes e Rafael Leite Macedo - Cia Promoções:
	Valor original (R$) 
	Data da ocorrência

	23.752,72
	28/10/2009

9.4. aplicar a Lacerdino Garcia de Meneses, Rafael Leite Macedo - Cia Promoções e Styllos Produções & Evento a multa individual prevista no artigo 57 da Lei 8.443/1992, nos valores a seguir discriminados, fixando-lhes o prazo de 15 (quinze) dias, a contar das notificações, para que comprovem, perante o Tribunal (art. 214, inciso III, alínea "a", do Regimento Interno) , o recolhimento das dívidas ao Tesouro Nacional, atualizadas monetariamente desde a data do presente acórdão até a do efetivo recolhimento, se forem pagas após o vencimento, na forma da legislação em vigor;
	Responsável
	Valor da multa

	Lacerdino Garcia de Meneses
	R$ 120.000,00

	Rafael Leite Macedo - Cia Promoções
	R$ 30.000,00

	Styllos Produções & Evento
	R$ 90.000,00

9.5. autorizar, desde logo, a cobrança judicial das dívidas, caso não atendidas as notificações, na forma do disposto no art. 28, inciso II, da Lei 8.443/1992;
9.6. dar ciência do presente acórdão ao Ministério do Turismo e aos responsáveis;
9.7. encaminhar cópia desta deliberação ao Procurador-Chefe da Procuradoria da República no Estado de Minas Gerais, nos termos do art. 16, § 3º, da Lei 8.443/1992 c/c o art. 209, § 7º, do Regimento Interno do TCU, para adoção das medidas que entender cabíveis.

TOMADA DE CONTAS ESPECIAL. Convênio 903/2009 (Siafi 704609), firmado entre o Ministério do Turismo e o Município de Mirabela-MG

Primeira Câmara

Município de Mirabela - MG.

3. Interessados/Responsáveis:
3.1. Interessado: Ministério do Turismo (05.457.283/0001-19).
3.2. Responsáveis: Lacerdino Garcia de Meneses (XXX.887.706-XX); Rafael Leite Macedo (05.490.904/0001-66); Styllos Produções & Evento (10.523.612/0001-12).

13.1. Ministros presentes: Benjamin Zymler (na Presidência), Walton Alencar Rodrigues (Relator) e Jorge Oliveira.
13.2. Ministro-Substituto convocado: Augusto Sherman Cavalcanti.
13.3. Ministro-Substituto presente: Weder de Oliveira.

WALTON ALENCAR RODRIGUES

Adoto, como Relatório, a instrução da unidade técnica (peças 62-64) , que contou com a anuência do Ministério Público junto ao TCU (peça 65) :
	Cuidam os autos de tomada de contas especial instaurada pelo Ministério do Turismo (MTur) , em desfavor do Sr. Lacerdino Garcia de Meneses, CPF XXX.887.706-XX, Prefeito de 2009 a 2012, em razão da impugnação total de despesas do Convênio 903/2009 (Siafi704609) , celebrado com o Município de Mirabela/MG, tendo por objeto incentivar o turismo, por meio do apoio à realização das "Festas de Agosto de Mirabela/MG", de 28 a 30 de agosto de 2009 (peça 1, p. 25-38) .
HISTÓRICO 
2.	Conforme a cláusula 5ª do convênio, foram previstos R$ 101.100,00, dos quais R$ 80.000,00 seriam repassados pelo concedente; e R$ 21.100,00 corresponderiam à contrapartida. Os recursos federais foram repassados em parcela única (Ordem Bancária 20090B801709, emitida em 28/10/2009, peça 1, p. 40) . Não consta a data na qual os recursos foram creditados. O ajuste vigeu de 26/8/2009 a 14/1/2010 (cláusula 4ª) e previa a prestação de contas em até 30 dias após o término da vigência.	
3.	Segundo a Nota Técnica de Análise 742, de 4/9/2012 (peça 1, p. 46-51) , o convenente não comprovou a apresentação das bandas Toque Xote e Jean Carlo & Stradeiro, o cumprimento do objeto, a divulgação e promoção (rádio e TV) e a infraestrutura. Constatou-se, ainda, a promoção pessoal de autoridades locais, contrariando o convênio e o Princípio da Impessoalidade. De acordo com a Nota Técnica de Análise 1331 CGMC/SNPTur/MTur, não foi exibido o vídeo institucional (peça 1, p. 54-58) .
4.	Por meio da Nota Técnica de Análise Financeira 228/2014 CPC/CGCV/SPOA/ MTur, de 23/4/2014, reprovou-se a execução financeira e a física, pois (peça 1, p. 87-93) :
a) a contratação da banda Terra Samba, por intermédio da empresa Rafael Leite Macedo - Cia Promoções (CNPJ: 05.490.904/0001-66) , por R$ 30.100,00, via inexigibilidade indevida de licitação (sem a apresentação de contrato de exclusividade com o representante e sem a publicação do contrato de inexigibilidade) , contrariou: o item 9.5.1 do Acórdão 96/2008, o Memorando 196/2012/AECI/MTur e o item 4, Nota Técnica 2531/GSNOR/SFC/CGU/PR. O contrato de exclusividade entre a empresa contratada e os artistas é distinto da mera carta, que confere exclusividade de representação somente para o dia e/ou local da apresentação. O art. 26 da Lei de Licitações prevê, dentre os requisitos de eficácia, do contrato entre o Município e a empresa contratada por inexigibilidade, a publicação válida, o que não se verificou, contrariando o item 9.5.1 do Acórdão 96/2008; o Memorando 196/2012/AECI/MTur; o item 4, Nota Técnica 2531/GSNOR/SFC/CGU/PR e os arts. 25 e 26 da Lei 8.666/1993. Por tratar-se de contrato ineficaz, imputou-se responsabilidade solidária ao então Prefeito e à empresa; e
b) contratação da empresa Styllos Produções & Evento (CNPJ: 10.523.612/0001-12) , por R$ 71.000,00 (bandas Toque Xote e Jean Carlo & Stradeiro, material de divulgação e promoção, grupo gerador de energia 180 Kwa, placas de fechamento em aço, 20 sanitários químicos, etc.) , após pregão presencial, em detrimento da forma eletrônica, contrariou o Decreto 5.504/2005, a cláusula 3ª, o § único do convênio e a Lei 10.520/2002. Ademais, não foram apresentados: justificativa para o pregão presencial, publicação do aviso do edital, termo de referência para comparação dos preços de mercado, edital e ata do pregão e publicação do extrato de contrato (equipamentos de iluminação, sonorização, palco, gerador, trio elétrico, mídias de rádio e TV, estrutura de fechamento em aço, banheiros químicos e shows) ;
c) ausência do envio das certidões negativas das empresas contratadas;
d) as cópias dos cheques eram inválidas para análise, contrariando o art. 5º da Portaria Interministerial 127/2008;
e) não se comprovou a retenção de tributos;
f) nos relatórios, não se informou o valor da aplicação financeira;
g) foi restituído o saldo de R$ 209,57; e
h) não foi comprovada a notificação dos partidos políticos, contrariando o art. 2º da Lei 9.452/1997, nem a guarda de documentos, contrariando o §3º, art. 3º, da Portaria Interministerial 127/2008.
5.	De acordo com o relatório de auditoria, a TCE foi instaurada em virtude de:
a) as fotografias e filmagens disponibilizadas não permitiram demonstrar a execução de grupo gerador de energia 180 Kwa, de placas de fechamento em aço (chapa 18, com 2 x 2,20m) e de 20 sanitários químicos; 
b) não encaminhamento de cópia em DVD do anúncio em TV e do anúncio em mídia gravada das inserções em rádio, constando o nome e logomarca do MTur, e os mapas e comprovantes de veiculação da TV com a programação, valor e atesto do convenente; 
c) declaração de autoridade legal atestando a realização do evento, em cópia, em vez de original; e
d) as notas fiscais 37 e 38 emitidas pela Empresa Styllos Produções & Eventos não fizeram referência ao número do Convênio.
6.	Apesar de o evento ter sido previsto para 28 a 30/8/2009, o Convênio foi celebrado em 26/8/2009, com repasse federal em 28/10/2009, o que evidencia a destinação dos recursos para pagamento de despesas em processo final de liquidação (peça 1, p. 150) . O Município interpôs ação civil pública para ressarcimento de dano ao erário, em desfavor do responsável, tendo sido suspensa a inadimplência (peça 1, p. 64-81) .
7.	A responsabilidade do gestor foi lançada por meio da Nota de Lançamento 2014NL000424 (peça 1, p. 116) . O relatório do tomador de contas encontra-se à peça 1, p. 107-113; o relatório de auditoria, à peça 1, p. 148-154; o certificado de auditoria, à peça 1, p. 156; o parecer do dirigente do órgão Controle Interno, à peça 1, p. 158; e o pronunciamento ministerial à peça 1, p. 160.
8.	Considerando que do valor total (R$ 101.100,00) , R$ 80.000,00 são de recursos federais, o percentual do valor dos contratos a ser devolvido à União corresponderia a 79,129%. Ademais, foram restituídos R$ 209,57, via GRU, que devem ser rateados de acordo com o valor dos contratos firmados com as empresas. Assim, o valor dos débitos corresponde a:
a) Styllos Produções & Evento (CNPJ: 10.523.612/0001-12) - percentual de recursos federais (79,129%) do valor do contrato (R$ 71.000,00) , corresponde a R$ 56.181,59; e
b) Rafael Leite Macedo - Cia Promoções (CNPJ: 05.490.904/0001-66) - 79,129% de R$ 30.100,00, que corresponde a R$ 23.818,41. 
9.	Em cumprimento ao Despacho do Secretário da Secex/MG (peça 6) , foram promovidas:
a) a citação da empresa Styllos Produções & Evento por edital (peças 20 e 26) , tendo em vista que o ofício (peça 7, com AR à peça 13 e 15) retornou com a informação "mudou-se" (peça 19) . A empresa foi citada, solidariamente com o Senhor Lacerdino Garcia de Meneses, pelo recebimento de recursos federais, sem que restasse comprovada a efetiva realização do evento e, por consequência, a efetiva prestação dos serviços (luz, som, palco, grupo gerador de energia 180 Kwa, trio elétrico, mídias de rádio e TV, placas de fechamento em aço - chapa 18, com 2 x 2,20m, vinte banheiros químicos, dentre outros) , contrariando as cláusulas 3ª, item II, letras a, b, h, q, 12ª e 16ª do convênio. Permaneceu silente, caracterizando a sua revelia, nos termos do §3º, art. 12, da Lei 8.443/1992;
b) a citação da empresa Rafael Leite Macedo - Cia Promoções (peça 8, com AR à peça 11) , com alegações de defesa à peça 16, solidariamente com o Senhor Lacerdino Garcia de Meneses, pelo recebimento de recursos federais, sem que restasse comprovada a efetiva realização do evento e, por consequência, a efetiva prestação dos serviços (intermediação na contratação de atração artística) , contrariando as cláusulas 3ª, item II, letras a, b, h, i, q, cc, ll, mm, 12ª e 16ª do convênio; 
c) a citação (peça 9, com AR à peça 12) e a audiência (peça 10, com AR à peça 14) do Sr. Lacerdino Garcia de Meneses, Prefeito de 2009 a 2012, com alegações de defesa e razões de justificativa às peças 21 a 24. Este responsável foi citado por débitos decorrentes de duas dívidas, a saber, dívida 1, em solidariedade com Rafael Leite Macedo - cia Promoções: recebimento de recursos federais, sem que restasse comprovada a efetiva realização do evento e, por consequência, a efetiva prestação dos serviços (intermediação na contratação de atração artística) , contrariando as cláusulas 3ª, item II, letras a, b, h, i, q, cc, ll, mm, 12ª e 16ª do convênio; e dívida 2, em solidariedade com Styllos Produções & Evento: recebimento de recursos federais, sem que restasse comprovada a efetiva realização do evento e, por consequência, a efetiva prestação dos serviços (luz, som, palco, grupo gerador de energia 180 Kwa, trio elétrico, mídias de rádio e TV, placas de fechamento em aço - chapa 18, com 2 x 2,20m, vinte banheiros químicos, dentre outros) , contrariando as cláusulas 3ª, item II, letras a, b, h, q, 12ª e 16ª do convênio; 
c.1) a audiência do Sr. Lacerdino Garcia de Meneses correspondeu às seguintes ocorrências: 
i) à contratação da Banda Terra Samba, via inexigibilidade indevida de licitação, junto à empresa Rafael Leite Macedo - Cia Promoções (CNPJ: 05.490.904/0001-66) , gerando contrato ineficaz, por ter sido celebrado com base em carta de exclusividade (somente para o dia e/ou local da apresentação) e não ter sido regularmente publicado, contrariando o item 9.5.1 do Acórdão 96/2008; o Memorando 196/2012/AECI/MTur; o item 4, Nota Técnica 2531/GSNOR/SFC/CGU/ PR e os arts. 25 e 26 da Lei 8.666/1993 e as cláusulas 3ª, item II, letras a, b, h, i, q, cc, ll, mm, 12ª e 16ª do convênio; 
ii) à realização de pregão presencial, em detrimento da forma eletrônica, sem justificativa, contrariando o Decreto 5.504/2005, cláusula 3ª, § único do convênio, e a Lei 10.520/2002; sem a apresentação de publicação do aviso do edital, de termo de referência para comparação dos preços de mercado, edital e ata do pregão e publicação do extrato de contrato; 
iii) a não comprovação, por documentação idônea, como: declaração original de autoridade legal atestando a realização do evento; material de divulgação e promoção (cópia em DVD do anúncio em TV e das inserções no rádio, com nome e logomarca do MTur, mapas e comprovantes de veiculação com a programação, o valor e o atesto do convenente) ; publicação do aviso do edital, do termo de referência para comparação com os preços de mercado, do edital, da ata e da publicação do extrato de contrato; e ausência de referência ao número do Convênio (notas fiscais 37 e 38) , contrariando as cláusulas 3ª, item II, letras a, b, h, q; com infração ao disposto nas cláusulas 3ª, item II, letras a, b, q, 12ª e 16ª do convênio; 
iv) à promoção pessoal de autoridades locais, contrariando o Princípio da Impessoalidade; 
v) a não exibição do vídeo institucional do MTur para a promoção do turismo brasileiro, contrariando as cláusulas 3ª, item II, letras a, g, q, kk, 12ª e 16ª do convênio;
vi) à ausência do envio das certidões negativas das empresas contratadas, contrariando as cláusulas 3ª, item II, letras a, b, h, q, 12ª e 16ª do convênio; 
vii) à apresentação de cópias dos cheques inválidas para análise, contrariando o art. 5º da Portaria Interministerial 127/2008, e as cláusulas 3ª, item II, letras a, q, 12ª e 16ª do convênio; 
viii) a não comprovação de retenção de tributos, contrariando as cláusulas 3ª, item II, letras a, b, h, q, letra a, 12ª e 16ª do convênio; 
ix) a não ter informado o valor da aplicação financeira nos relatórios, contrariando as cláusulas 3ª, item II, letras a, b, q, 12ª e 16ª do convênio; e 
x) a não ter comprovado a notificação dos partidos políticos, contrariando o art. 2º da Lei 9.452/1997 e não houve a guarda de documentos, contrariando o §3º, art. 3º da Portaria Interministerial 127/2008 e as cláusulas 3ª, item II, letras a, q, u, 12ª e 16ª do convênio.
9.	Na instrução de peça 27, que contou com a anuência do Diretor e do Secretário da unidade, a Secex-MG analisou essas defesas apresentadas (vide transcrição dessa análise no anexo 2 desta instrução) , concluindo e propondo o seguinte:
CONCLUSÃO
48.	Em face da análise promovida, propõe-se:
a) rejeitar em parte as alegações de defesa e, em parte, as razões de justificativas apresentadas pelo então Prefeito, pois insuficientes para elidir as irregularidades. Os argumentos de defesa lograram afastar, em parte, o débito imputado. Inexistem nos autos elementos que demonstrem sua boa-fé ou a ocorrência de outros excludentes de culpabilidade. Suas contas devem, desde logo, ser julgadas irregulares, nos termos do art. 202, §6º, do Regimento Interno, procedendo-se à sua condenação em débito e à aplicação da multa do art. 57 da Lei 8.443/1992;
b) acolher integralmente as alegações de defesa apresentadas pelo representante legal da empresa Rafael Leite Macedo - Cia Promoções, pois suficientes para elidir as irregularidades. Opina-se por afastar a responsabilidade da empresa; e
c) nos termos do §3º, art. 12, da Lei 8.443/1992, considerar revel a empresa Styllos Produções & Evento, que permaneceu silente. Cabe a condenação em débito e à aplicação da multa do art. 57 da Lei 8.443/1992.
PROPOSTA DE ENCAMINHAMENTO
49.	Diante do exposto, submetem-se os autos à consideração superior, propondo:
a) com fundamento nos arts. 1º, inciso I, 16, inciso III, alínea b, e §2º da Lei 8.443/1992 c/c os arts. 19 e 23, inciso III, da mesma Lei, e com arts. 1º, inciso I, 209, inciso II, e § 5º, 210 e 214, inciso III, do Regimento Interno, que sejam julgadas irregulares as contas do Sr. Lacerdino Garcia de Meneses, CPF XXX.887.706-XX, Prefeito de 2009 a 2012, e condená-lo, em solidariedade, com a empresa Styllos Produções & Evento (CNPJ: 10.523.612/0001-12) , ao pagamento da quantia a seguir especificadas, com a fixação do prazo de quinze dias, a contar das notificações, para comprovarem, perante o Tribunal (art. 214, inciso III, alínea "a", do Regimento Interno) , o recolhimento das dívidas ao Tesouro Nacional, atualizada monetariamente e acrescida dos juros de mora, calculados a partir das datas discriminadas, até a data do recolhimento, na forma prevista na legislação em vigor, abatendo-se, na oportunidade, o valore já ressarcido, em razão das seguintes ocorrências: 
Sr. Lacerdino Garcia de Menezes
ausência de comprovação da efetiva realização dos serviços (luz, som, palco, grupo gerador de energia 180 Kwa, trio elétrico, mídias de rádio e TV, placas de fechamento em aço - chapa 18, com 2 x 2,20m, vinte banheiros químicos, dentre outros) , não restou comprovada por documentos idôneos;
Styllos Produções & Evento
recebimento de recursos federais, sem que restasse comprovada a efetiva realização do evento e, por consequência, a efetiva prestação dos serviços (luz, som, palco, grupo gerador de energia 180 Kwa, trio elétrico, mídias de rádio e TV, placas de fechamento em aço - chapa 18, com 2 x 2,20m, vinte banheiros químicos, dentre outros) , contrariando as cláusulas 3ª, item II, letras a, b, h, q, 12ª e 16ª do convênio. 
	VALOR ORIGINAL (R$) 
	DATA DA OCORRÊNCIA

	56.028,03 (D) 
	28/10/2009

                                   Valor atualizado até 16/5/2016: R$ 87.089,97
b) aplicar ao Sr. Lacerdino Garcia de Meneses, CPF XXX.887.706-XX, Prefeito de 2009 a 2012 e à empresa Styllos Produções & Evento (CNPJ: 10.523.612/0001-12) , individualmente, a multa prevista no art. 57 da Lei 8.443/1992 c/c o art. 267 do Regimento Interno, com a fixação do prazo de quinze dias, a contar das notificações, para comprovarem, perante o Tribunal (art. 214, inciso III, alínea "a", do Regimento Interno) , o recolhimento das dívidas ao Tesouro Nacional, atualizada monetariamente desde a data do acórdão que vier a ser proferido até a do efetivo recolhimento, se forem pagas após o vencimento, na forma da legislação em vigor;
c) aplicar ao Sr. Lacerdino Garcia de Meneses, CPF XXX.887.706-XX, Prefeito de 2009 a 2012, a multa prevista no art. 58, inciso II, da Lei 8.443/1992 c/c o art. 268, inciso I, do Regimento Interno, fixando-lhe o prazo de 15 (quinze) dias, a contar da notificação, para comprovar, perante o Tribunal (art. 214, inciso III, alínea "a", do Regimento Interno) , o recolhimento da dívida ao Tesouro Nacional, atualizada monetariamente desde a data do presente acórdão até a do recolhimento, se for paga após o vencimento, na forma da legislação em vigor; 
10.	No Parecer de peça 30, o Procurador do MPTCU, Exmo. Ministro Marinus Marsico, concordou com a proposta da unidade técnica, tendo proposto apenas algumas melhorias, in verbis:
À vista dos elementos contidos nos autos, manifestamo-nos, em essência, de acordo com a proposta da Secex/MG (peça 27) , apenas sugerindo, em acréscimo, que a declaração de revelia, bem como o acolhimento e a rejeição de alegações de defesa constem expressamente da deliberação que vier a ser proferida, bem como que a irregularidade das contas seja fundamentada no art. 16, III, alíneas "b" e "c" - em vez de alínea "b" apenas - da Lei 8.443/92, com vistas a também fundamentá-la na não comprovação da regular aplicação dos recursos.
No mais, conforme proposto pela unidade técnica no item 49, "b" e "c", da instrução, justifica-se a aplicação de ambas as multas ao Sr. Lacerdino Garcia de Meneses (ex-prefeito, CPF XXX.887.706-XX) , com fundamento nos artigos 57 e 58, II, da Lei 8.443/92, considerando que possuem fundamentos distintos e independentes, quais sejam, respectivamente, a própria ocorrência de débito parcial e a prática de irregularidades na execução do convênio, nas licitações e na contratação das empresas para a realização do objeto.
11.	O Relator do feito, ante as análises anteriores, observou a necessidade de novas citações da empresa Rafael Leite Produções e de Lacerdino Garcia de Meneses, em razão da ausência de comprovação do nexo entre recursos do ajuste e o Show da Banda Terra Samba, tendo determinado essas medidas no Despacho de peça 31.
Verifico que a citação da empresa Rafael Leite Produções e de Lacerdino Garcia de Meneses, no que se refere ao show da Banda Terra Samba, foi realizada pela seguinte irregularidade: "recebimento de recursos federais, sem que restasse comprovada a efetiva realização do evento e, por consequência, a efetiva prestação dos serviços (intermediação na contratação de atração artística) , contrariando as cláusulas 3ª, item II, letras a, b, h, i, q, cc, ll, mm, 12ª e 16ª do convênio".
Ocorre que a comprovação de realização do show da banda, contratada mediante empresa intermediária, detentora de mera carta de exclusividade para o dia e local do evento, não é capaz de demonstrar o nexo de causalidade entre os recursos transferidos e o objeto contratado. Nesse sentido, esclarecedor o voto que antecede o Acórdão 2730/2017-TCU-Plenário.
 (...) 
A realização do show e o recebimento dos recursos por Rafael Leite Produções não comprova o nexo de causalidade entre os recursos federais repassados e o objeto do Convênio. É necessária a comprovação de que a referida banda ou seu empresário exclusivo, a Terra Banda Produções, recebeu o cachê no valor previsto no plano de trabalho do ajuste firmado.
Assim, remeto os autos à Secex/MG, para que expeça nova citação aos responsáveis, acompanhada de cópia deste despacho, a fim de que apresentem alegações de defesa quanto à seguinte irregularidade: recebimento de recursos federais, sem que restasse comprovado que a Banda Terra Samba, ou seu empresário exclusivo, Terra Banda Produções, recebeu o cachê no montante previsto no plano de trabalho e na prestação de contas do Convênio 903/2009, firmado entre o Ministério do Turismo e a Prefeitura de Mirabela/MG, para apoio à realização do Projeto "Festas de Agosto de Mirabela/MG".
12.	Em cumprimento ao Despacho do Relator, foram efetuadas as citações dos responsáveis Lacerdino Garcia de Meneses (peças 48 e 55) e Rafael Leite Macedo - Cia Promoções (peças 43 e 45) . Ambos solicitaram prorrogação de prazo (peças 59 e 51) .
13.	Os responsáveis Lacerdino Garcia de Meneses e Rafael Leite Macedo - Cia Promoções trouxeram aos autos as defesas de respectivas peças 61 e 51. 
EXAME TÉCNICO
Da defesa do responsável Lacerdino Garcia de Meneses  (peça 61) 
14.	Passa-se a analisar as alegações de defesa de Lacerdino Garcia de Meneses (peça 52) . Registre-se que a defesa foi trazida por meio dos seguintes documentos:
a)	Declaração da empresa Terra Samba (peça 61) .
Da Defesa.
14.1.	O  responsável traz como documento de defesa a Declaração da empresa Terra Samba, que com o seguinte teor:
A empresa TERRA SAMBA PRODUÇÕES ARTÍSTICAS LTDA, pessoa jurídica de direito privado, inscrita no CNPJ sob o n.? 00.799.636/0001-45, com sede na AV SANTOS DUMONT, KM 3, EMPRESARIALD'FONSECA, SALA 105, estrada do Coco, Município Lauro de Freitas- BA. através de seu representante leqal,  DECLARA:
Que a data de 29 de Agosto de 2009 foi permutada em forma de pagamento a empresa RAFAEL LEITE MACEDO, inscrita no CNPJ sob o n.05.490.904/0001-66, com sede na Rua Santa Maria, 332-B, Bairro Todos Santos, Montes Claros-MG, por serviços prestados de divulgação para a Banda Terra Samba no Norte de Minas Gerais durante o ano de 2009.
Análise
14.2.	Esse argumento não deve ser acolhido.
14.3.	A declaração não foi acompanhada de nenhuma prova que indique sua veracidade, configurando-se como declaração de terceiros. 
14.4.	A jurisprudência desta Corte é no sentido de que declarações de terceiros, isoladamente, não são suficientes para comprovar que recursos públicos transferidos por meio de convênio foram regularmente aplicados na consecução do objeto pactuado.
14.5.	Segundo entendimento já pacificado do TCU, essas declarações possuem baixa força probatória, atestando tão-somente a existência da declaração, mas não o fato declarado. Por isso, é dever do interessado demonstrar a veracidade do alegado, principalmente quando não apresentados os documentos capazes de estabelecer nexo de causalidade entre o desembolso dos recursos recebidos e os comprovantes de despesas apresentados (Acórdão 6942/2015-TCU-Primeira Câmara, 6.723/2015-TCU-1ª Câmara, 7.580/2015-TCU-1ª Câmara, 8.938/2015-TCU-2ª Câmara, 512/2016-TCU-2ª Câmara, entre outros) .
14.6.	Outrossim, mesmo que se aceitasse a declaração como prova, ela não elidiria a irregularidade, mas acrescentaria mais convicção sobre a falha, pois, se a Banda Terra Samba se apresentou no evento objeto do convênio em troca de serviços de divulgação realizados pela empresa RAFAEL LEITE MACEDO, prova-se que os recursos do convênio não chegaram à banda, situação que confirma a ausência de nexo entre recursos e objeto. 
15.	Da análise procedida acima, verifica-se que os argumentos de defesa do responsável não foram suficientes para elidir as irregularidades pela qual está sendo responsabilizado, de forma que devem ser rejeitados.
Da defesa do responsável Rafael Leite Macedo - Cia Promoções (peça 51) 
16.	Passa-se a analisar as alegações de defesa de Rafael Leite Macedo - Cia Promoções (peça 51) . Para melhor organização desta instrução, cada argumento de defesa será apresentado e analisado separadamente.
17.	Registre-se que a defesa foi trazida por meio do seguinte documento:
a)	Argumentos de defesa (peça 51) .
Argumentos de Defesa.
17.1.	O responsável traz como argumento de defesa, os seguintes: 
Embora a obrigação de pagamento e sua comprovação seja obrigação exclusiva do Ente contratante, vez que possui em seus sistemas.
 (...) 
Na eventualidade, informa que todos os pagamentos ocorreram de forma regular, na respectiva forma constante do plano de trabalho de forma que a banda Terra Samba foi devidamente remunerada pelos serviços prestados, bem como efetuou os serviços na forma determinada. Portanto, necessário se faz a realização de prova perícia junto à Prefeitura de Mirabela- MG para comprovar os respectivos pagamentos, bem como a oitiva do representante legal da Banda Terra Samba para que os fins de restar devidamente comprovado o pagamento e recebimento dos valores, bem como oitiva de testemunhas e depoimento pessoal dos envolvidos.
Análise
17.2.	Esse argumento não deve ser acolhido.
17.3.	A tese de que todos os pagamentos foram regulares, e que a banda terra samba foi paga, não foi comprovada por documentação hábil. Por esse motivo, não será aceita.
17.4.	Outrossim, a afirmação de que a prefeitura era a exclusiva responsável pela comprovação de pagamentos também não se sustenta, visto que, a empresa alegante, ao receber recursos públicos, tornando-se terceiro que, como contratante ou parte interessada na prática do mesmo ato, que cometeu o cometimento do dano apurado. Por esse motivo, tornou-se responsável, na forma da alínea "b", do § 2º, do art. 16, da Lei 8.443/1992.
17.5.	Consta, ainda, pedido de produção de prova pericial.
17.6.	Contudo, as provas da irregularidade já constam nos autos, tendo este Tribunal firmado sua convicção. Nesse momento, o ônus (e direito) de produzir provas é da parte citada, não cabendo ao TCU realizar esse papel.
Dos Pedidos
17.7.	Por fim, o responsável pede:
a)	Seja deferida a prorrogação de prazo (dilação) para que o requerido apresenta resposta no prazo de 30 dias corridos ao deferimento desse pedido, em observância aos princípios do contraditório e ampla defesa, bem como por aplicação de equidade ao caso; 
b)	Seja também deferido o pedido de vista integral dos autos com extração de cópia física de todo o seu conteúdo, disponibilizando-a ao requerido para auxiliar nas manifestações;
c)	 Na eventualidade, pede pelo arquivamento da presente tomada de contas especial, com o reconhecimento de realização dos serviços e pagamentos na forma constante do plano de trabalho, com o deferimento de prova pericial, oitiva de testemunhas e depoimento pessoal dos envolvidos, bem como no reconhecimento de ausência de responsabilidade do presente requerido.
Análise
17.8.	Os pedidos de prorrogação de prazo e de vista integral já foram concedidos (peças 52-54) .
17.9.	Por outro lado, os pedidos de produção de provas, e arquivamento, não serão acatados, em razão de exame já mencionado nas linhas anteriores. 
18.	Da análise procedida acima, verifica-se que os argumentos de defesa da responsável não foram suficientes para elidir as irregularidades pela qual está sendo responsabilizado, de forma que devem ser rejeitados.
19.	Sendo assim, ante o exposto, devem as alegações de defesa dos dois responsáveis devem ser rejeitadas.
20.	Desse modo, considerando a análise das linhas anteriores, e das instruções anteriores, inclusive a de peça 27 (cujas análises de defesa constam no anexo 2, e conclusões e encaminhamentos podem ser vistos no parágrafo 9 acima) , deve-se:
a) rejeitar em parte as alegações de defesa e, em parte, as razões de justificativas apresentadas pelo então Prefeito, Lacerdino Garcia de Meneses, pois insuficientes para elidir a totalidade das irregularidades (na instrução de peça 27, acolheu-se, quanto às alegações, os argumentos acerca da execução física da banda Terra Samba e, quanto às razões, os arrazoados relativos a diversas falhas; contudo negou-se provimento aos arrazoados das alegações relativos à execução dos itens contratados com a empresa Styllos, e os das razões referentes às contratações e documentações; concorda-se com esses entendimento, mas inclui também o entendimento desta instrução que rejeitou os argumentos de defesa quanto o nexo entre recursos do convênio e o show da banda Terra Samba) ; Desse modo, quanto a esse responsável: 
a.1) deve ser condenado em débito, pela inexecução dos itens contratados com a empresa Styllos, no valor proporcional federal de R$ 56.181,59 - ele e a empresa serão solidários (conforme análise da peça 27) , e pela ausência de nexo entre recursos do convênio e o show da banda Terra Samba (ele e a empresa Rafael Leite Macedo - Cia Promoções serão solidários) , no valor proporcional federal de R$ 23.818,41; Inexistem nos autos elementos que demonstrem sua boa-fé ou a ocorrência de outros excludentes de culpabilidade. Suas contas devem, desde logo, ser julgadas irregulares, nos termos do art. 202, §6º, do Regimento Interno, procedendo-se à sua condenação em débito e à aplicação das multas dos arts. 57 e 58, I, da Lei 8.443/1992;
b) acolher parcialmente as alegações de defesa apresentadas pelo representante legal da empresa Rafael Leite Macedo - Cia Promoções, pois elidiram parcialmente as irregularidades (na instrução de peça 27, acolheu-se, quanto às alegações, os argumentos acerca da execução física da banda Terra Samba; concorda-se com esses entendimento, mas inclui também o entendimento desta instrução que rejeitou os argumentos de defesa quanto o nexo entre recursos do convênio e o show da banda Terra Samba) ; Desse modo, quanto a esse responsável:
b.1) deve ser condenado em débito, pela ausência de nexo entre recursos do convênio e o show da banda Terra Samba, no valor proporcional federal de R$ 23.818,41 (solidariedade com o prefeito da época, Lacerdino Garcia de Meneses) ; Inexistem nos autos elementos que demonstrem sua boa-fé ou a ocorrência de outros excludentes de culpabilidade, procedendo-se à sua condenação em débito e à aplicação da multa dos art. 57 e 58, II, da Lei 8.443/1992;
c) conforme análise de peça 27, nos termos do §3º, art. 12, da Lei 8.443/1992, considerar revel a empresa Styllos Produções & Evento, que permaneceu silente. Cabe a condenação em débito (no valor proporcional federal de R$ 56.181,59, em solidariedade com o então prefeito Lacerdino Garcia de Meneses)  e à aplicação da multa do art. 57 da Lei 8.443/1992;
d) os valores de débito acima foram recalculados, para corrigir imprecisão da instrução de peça 27.
21.	Não há elementos para que se possa efetivamente aferir e reconhecer a ocorrência de boa-fé na conduta dos responsáveis, podendo este Tribunal, desde logo, proferir o julgamento de mérito pela irregularidade das contas, conforme os termos dos §§ 2º e 6º do art. 202 do Regimento Interno do TCU, condenando-se os responsáveis aos débitos apurados.
Prescrição da Pretensão Punitiva
22.		Vale ressaltar que a pretensão punitiva do TCU, conforme Acórdão 1441/2016-TCU-Plenário, Relator: Benjamin Zymler, que uniformizou a jurisprudência acerca dessa questão, subordina-se ao prazo geral de prescrição indicado no art. 205 do Código Civil, que é de dez anos, contado da data de ocorrência da irregularidade sancionada, nos termos do art. 189 do Código Civil, sendo este prazo interrompido pelo ato que ordenar a citação, a audiência ou a oitiva dos responsáveis.
23.	No caso em exame, a perspectiva de aplicação de penalidade aos responsáveis não foi alcançada pela prescrição, uma vez que as irregularidades sancionadas se deram em 28/10/2009 e o ato de ordenação da última citação ocorreu em 7/2/2018 (peça 31) , ou seja, em prazo inferior a dez anos.
CONCLUSÃO
24.		Em face da análise promovida na seção "Exame Técnico", verifica-se que os responsáveis não lograram comprovar a boa e regular aplicação dos recursos propõe-se rejeitar defesas , uma vez que não elidiram integralmente as irregularidades a eles atribuídas, e nem afastar o valor do débito apurado nessas irregularidades. Ademais, inexistem nos autos elementos que demonstrem a boa-fé dos responsáveis ou a ocorrência de outras excludentes de culpabilidade.
25.	Verifica-se também que houve a prescrição da pretensão punitiva, conforme análise já realizada.
26.		Tendo em vista que não constam dos autos elementos que permitam reconhecer a boa-fé dos responsáveis, sugere-se que contas do então prefeto sejam julgadas irregulares, nos termos do art. 202, § 6º, do Regimento Interno do TCU, com a imputação do débito aos responsáveis atualizado monetariamente e acrescido de juros de mora, nos termos do art. 202, §1º do Regimento Interno do TCU, descontado o valor eventualmente recolhido, com a aplicação das multas previstas nos arts. 57 e 58, inciso II, da Lei 8.443/1992.
PROPOSTA DE ENCAMINHAMENTO
27.	Diante do exposto, submetemos os autos à consideração superior, propondo ao Tribunal:
a) rejeitar em parte as alegações de defesa e, em parte, as razões de justificativas apresentadas pelo então Prefeito, Lacerdino Garcia de Meneses; 
b) acolher parcialmente as alegações de defesa apresentadas pelo representante legal da empresa Rafael Leite Macedo - Cia Promoções, pois elidiram parcialmente as irregularidades; 
c) nos termos do §3º, art. 12, da Lei 8.443/1992, considerar revel a empresa Styllos Produções & Evento, que permaneceu silente. 
d) com fundamento nos arts. 1º, inciso I, 16, inciso III, alíneas "b" e "c', e §2º da Lei 8.443/1992 c/c os arts. 19 e 23, inciso III, da mesma Lei, e com arts. 1º, inciso I, 209, inciso II, e § 5º, 210 e 214, inciso III, do Regimento Interno, que sejam julgadas irregulares as contas do Sr. Lacerdino Garcia de Meneses, CPF XXX.887.706-XX, Prefeito de 2009 a 2012, e condená-lo, em solidariedade, com a empresa Styllos Produções & Evento (CNPJ: 10.523.612/0001-12) , e com a empresa Rafael Leite Macedo - Cia Promoções (CNPJ: 05.490. 904/0001-66) , ao pagamento das quantias a seguir especificadas, com a fixação do prazo de quinze dias, a contar das notificações, para comprovarem, perante o Tribunal (art. 214, inciso III, alínea "a", do Regimento Interno) , o recolhimento das dívidas ao Tesouro Nacional, atualizada monetariamente e acrescida dos juros de mora, calculados a partir das datas discriminadas, até a data do recolhimento, na forma prevista na legislação em vigor, abatendo-se, na oportunidade, o valores já ressarcidos: 
Débito solidário relacionado aos responsáveis Lacerdino Garcia de Menezes, prefeito de Mirabela/MG (2009-2012) , e Styllos Produções & Evento
	VALOR ORIGINAL (R$) 
	DATA DA OCORRÊNCIA

	56.181,59 
	28/10/2009

                                   Valor atualizado até 16/5/2016: R$ 87.089,97
Débito solidário relacionado aos responsáveis Lacerdino Garcia de Menezes, prefeito de Mirabela/MG (2009-2012) , e Rafael Leite Macedo - Cia Promoções
	VALOR ORIGINAL (R$) 
	DATA DA OCORRÊNCIA

	23.818,41 
	28/10/2009

b) aplicar ao Sr. Lacerdino Garcia de Meneses, CPF XXX.887.706-XX, Prefeito de Mirabela/MG, 2009 a 2012, Rafael Leite Macedo - Cia Promoções (CNPJ: 05.490. 904/0001-66) , e à empresa Styllos Produções & Evento (CNPJ: 10.523.612/0001-12) , individualmente, a multa prevista no art. 57 da Lei 8.443/1992 c/c o art. 267 do Regimento Interno, com a fixação do prazo de quinze dias, a contar das notificações, para comprovarem, perante o Tribunal (art. 214, inciso III, alínea "a", do Regimento Interno) , o recolhimento das dívidas ao Tesouro Nacional, atualizada monetariamente desde a data do acórdão que vier a ser proferido até a do efetivo recolhimento, se forem pagas após o vencimento, na forma da legislação em vigor;
c) aplicar ao Sr. Lacerdino Garcia de Meneses, CPF XXX.887.706-XX, Prefeito de Mirabela/MG, 2009 a 2012, a multa prevista no art. 58, inciso II, da Lei 8.443/1992 c/c o art. 268, inciso II, do Regimento Interno, fixando-lhe o prazo de 15 (quinze) dias, a contar da notificação, para comprovar, perante o Tribunal (art. 214, inciso III, alínea "a", do Regimento Interno) , o recolhimento da dívida ao Tesouro Nacional, atualizada monetariamente desde a data do presente acórdão até a do recolhimento, se for paga após o vencimento, na forma da legislação em vigor; 
d)	autorizar, desde logo, a cobrança judicial das dívidas, caso não atendidas a notificação, na forma do disposto no art. 28, inciso II, da Lei 8.443/1992;
e)	autorizar também, desde logo, se requerido, com fundamento no art. 26, da Lei 8.443, de 1992, c/c o art. 217, §§ 1º e 2º do Regimento Interno do TCU, o parcelamento da dívida em até 36 parcelas, incidindo, sobre cada parcela, corrigida monetariamente, os correspondentes acréscimos legais, fixando-lhe o prazo de quinze dias, a contar do recebimento da notificação, para comprovar, perante o Tribunal, o recolhimento da primeira parcela, e de trinta dias, a contar da parcela anterior, para comprovar os recolhimentos das demais parcelas, devendo incidir, sobre cada valor mensal, atualizado monetariamente, os juros de mora devidos, no caso do débito, na forma prevista na legislação em vigor, alertando o responsável de que a falta de comprovação do recolhimento de qualquer parcela importará o vencimento antecipado do saldo devedor, nos termos do § 2º do art. 217 do Regimento Interno deste Tribunal; 
f)	remeter cópia do acórdão que vier a ser prolatado pelo Tribunal, ao Procurador-Chefe da Procuradoria da República no Estado de Minas Gerais, nos termos do art. 209, § 7º, do Regimento Interno/TCU, para ajuizamento das ações cabíveis, informando-lhe que o inteiro teor da deliberação pode ser consultado no endereço http://www.tcu.gov.br/acordaos; e
g)	enviar cópia do Acórdão que vier a ser proferido ao Ministério do Turismo e aos responsáveis, para ciência, informando que a presente deliberação, acompanhada do Relatório e do Voto que a fundamenta, está disponível para a consulta no endereço www.tcu.gov.br/acordaos, além de esclarecer que, caso requerido, o TCU poderá fornecer sem custos as correspondentes cópias, de forma impressa.
O anexo 2 desta instrução reproduz os trechos daquela de peça 27, em que a unidade técnica analisa argumentos dos responsáveis referenciados na primeira:
Empresa Rafael Leite Macedo - Cia Promoções - citação
10.	Ocorrência: ausência de comprovação da efetiva realização do evento e, por consequência, a efetiva prestação dos serviços (intermediação na contratação de atração artística) , contrariando as cláusulas 3ª, item II, letras a, b, h, i, q, cc, ll, mm, 12ª e 16ª do convênio. 
11.	Alegações de defesa: a empresa Rafael Leite Macedo-Cia Promoções assevera:
a) preliminarmente, ressaltar que a empresa não possui mais sede no endereço para o qual a citação foi encaminhada, encontrando-se domiciliado na Rua João Vilela, 50, apto 903, Bairro Morada do Sol, Montes Claros/MG;
b) após transcrever parte da citação, afirma não haver questionamento sobre a realização do show na forma do contrato de inexigibilidade, estando o questionamento restrito a forma (sem dano ao erário) . O valor (R$ 30.100.00) estaria de acordo com o praticado no mercado, sem preço abusivo;
c) quanto à formalização da representação da Banda Terra Samba, a empresa teria se limitado a apresentar carta de exclusividade nos termos requeridos pelo Município, que a teria legitimado, por meio de seu setor jurídico. Na ausência de erro de sua parte e tendo adimplido o objeto, o vício não poderia alcançá-lo para atribuição de responsabilidade solidária; que somente deveria incidir caso o vício fosse material (não comprovação do show) , situação em que caberia também a solidariedade da Banda Terra Samba, o que não ocorreu; e
d) no que concerne à ausência de publicação do contrato, contrariando o item 9.5.1 do Acórdão 96/2008: o memorando 19612012/AECI/MTur; o item 4, da Nota Técnica 2s31/GSNOR/SFC/ CGU/PR e os artigos 25 e 26 da Lei8666/93, entende que responsabilidade alguma poderia lhe ser imputada, pois competiria exclusivamente à administração (art. 61 da Lei 8.666/93) . 
12.	Exame: quanto à preliminar, o fato de a citação ter demorado a chegar ao conhecimento do responsável pela empresa deve ser atribuído, exclusivamente, ao representante, pois a alteração de endereço deve ser feita por ele perante a Receita Federal, o que não ocorreu. Assim, rejeitam-se a preliminar de prejuízo à ampla defesa e ao contraditório. Compulsando os autos, observa-se que o MTur atestou a realização do evento (itens 3.1 e 3.2, peça 1, p. 47) , limitando-se a questionar a realização dos shows das bandas Toque Xote e Jean Carlo e Stradeiro (item 5, peça 1, p. 56) . 
12.1	Após a edição do Acórdão 96/2008, a maior parte da jurisprudência tem se posicionado no sentido de não imputar débito em razão da ausência de contrato de exclusividade. Assiste razão ao responsável quando assevera que a verificação de regularidade na representação da banda competia ao Município e não à empresa. Acolhem-se as alegações de defesa da empresa, afastando-se a sua responsabilização.
Lacerdino Garcia de Meneses, Prefeito de 2009 a 2012
13.	O responsável Lacerdino Garcia de Meneses colacionou: 
a) instrução desta Secex/MG (peça 21, p. 11, 13, 15, 17, 19, 21, 25, 27, 29, 31, 33, 35, 37, 39, 41, 43, 45 e 47) , doutrina e provas de direito (peça 21, p. 12, 14, 16, 18, 20, 22, 24, 26, 28, 30, 32 34, 36, 38, 40, 42, 44, 46 e 48) , ofício de citação (peça 21, p. 23) , fotos (peça 21, p. 49) e contrato entre a Prefeitura e a empresa Rafael Leite Macedo, além de documentos correlatos (peça 21, p. 50-57) ;
b) cartaz de divulgação (peça 22, p. 1) , solicitação de serviços (peça 22, p. 2 e 39-45) , portaria nomeando comissão de licitação (peça 22, p. 3-7) , autorizações e abertura de licitações (peça 22, p. 7 e peça 23, p. 3 e 8) , autorização de inexigibilidade (peça 22, p. 8) , autuação de processo (peça 22, p. 9 e peça 23, p. 9) , minuta de contrato (peça 22, p. 10-15) , pareceres jurídicos (peça 22, p. 16 e 38, peça 23, p. 40 e peça 24, p. 38) , justificativa de inexigibilidade (peça 22, p. 17) , carta de exclusividade (peça 22, p. 18) , procurações (peça 22, p. 19, peça 23, p. 52-53 e 56 e peça 24, p. 1-3 e 45) , requerimento de empresário (peça 22, p. 20-21 e peça 23, p. 47-49, 51 e 55, peça 24, p. 18) , CNPJ (peça 22, p. 22-23 e peça 24, p. 19-20) , certidões (peça 22, p. 24-35 e peça 24, p. 21-30 e 44) e termo de ratificação de inexigibilidade (peça 22, p. 35-37) ;
c) orçamento de serviços (peça 22, p. 46-55 e peça 23, p. 1) , declarações (peça 23, p. 2, 41, 50 e 54 e peça 24, p. 3) , portaria nomeando pregoeiro (peça 23, p. 4-7) , pregão presencial (peça 23, p. 10-39) , Lei Municipal 814/2005 sobre a publicidade dos atos municipais oficiais (peça 23, p. 42) , parte de aviso de licitação sem data nem identificação do veículo de imprensa (peça 23, p. 43) , aviso do pregão presencial 56/2009, no DOU de 6/8/2009 (peça 23, p. 44) , envio do edital do pregão à Câmara dos Vereadores (peça 23, p. 45) e comprovante de retirada do edital do pregão presencial 56/2009 (peça 23, p. 46) ; e
d) proposta de preços (peça 24, p. 4-17 e 39-41) , documentos de habilitação (peça 24, p. 31) , mapa de apuração (peça 24, p. 32-33) , ata de julgamento (peça 24, p. 34-36) , ata de adjudicação (peça 24, p. 37) , homologação de pregão (peça 24, p. 42-43) , solicitação de documentos (peça 24, p. 46) , nota técnica do concedente (peça 24, p. 47-51) e cópias de cheques (peça 24, p. 52) e fotos (peça 24, p. 53) . Apresentamos, abaixo, o exame das alegações de defesa (citação à peça 9, com AR à peça 12) .
14.	Ocorrências - citação:
a) ausência de comprovação da efetiva realização do evento e, por consequência, da prestação dos serviços (intermediação na contratação de atração artística) , contrariando as cláusulas 3ª, item II, letras a, b, h, i, q, cc, ll, mm, 12ª e 16ª do convênio, em solidariedade com a empresa Rafael Leite Macedo - Cia Promoções; e
b) efetiva realização dos serviços (luz, som, palco, grupo gerador de energia 180 Kwa, trio elétrico, mídias de rádio e TV, placas de fechamento em aço - chapa 18, com 2 x 2,20m, vinte banheiros químicos, dentre outros) não restou comprovada por documentos idôneos, em solidariedade coma empresa Styllos Produções & Evento (CNPJ: 10.523.612/0001-12) .
15.	Alegações de defesa: os documentos complementares ofertados pelo Município teriam atendido, na íntegra, ao solicitado pelo concedente, que teria feito exigências impertinentes e irrelevantes. Assevera que a contratação da Banda Terra Samba teria adimplido todas as exigências do inciso III, art. 25, da Lei de Licitações. A carta de exclusividade teria sido outorgada pela empresa legalmente responsável pela representação (Terra Samba Produções Artísticas Ltda., CNPJ 00799636/0001-45) . Transcreve lição de Maria Sylvia de Pietro e a Lei 8.666/1993, afirmando que a inviabilidade de competição teria decorrido da carta de exclusividade (contratação direta ou por meio de empresário exclusivo) e por tratar-se de banda consagrada pela crítica e pelo público. O contrato teria sido publicado em 17/8/2009, não se podendo falar em ineficácia.
16.	Exame: em relação às duas ocorrências que motivaram a citação do responsável:
a) acolhem-se as alegações de defesa referentes à ausência de comprovação da efetiva realização do evento e, por consequência, a efetiva prestação dos serviços pela empresa Rafael Leite Macedo - Cia Promoções (intermediação na contratação de atração artística) , contrariando as cláusulas 3ª, item II, letras a, b, h, i, q, cc, ll, mm, 12ª e 16ª do convênio. O exame dos autos demonstra que a realização do show foi atestada pelo concedente, ficando a irregularidade restrita à foram de contratação (inexigibilidade indevida de licitação) . Apesar de irregular, em caos similares, a jurisprudência do TCU tem apontado no sentido de julgar irregulares as contas do gestor e imputar-lhe multa. A responsabilidade da empresa deve ser afastada, pois a ocorrência não pode ser atribuída a ela, pois ofertou a carta de exclusividade nos termos solicitados pela Prefeitura; e
b) não restou comprovada a efetiva realização de parte dos serviços contratados (luz, som, palco, grupo gerador de energia 180 Kwa, trio elétrico, mídias de rádio e TV, placas de fechamento em aço - chapa 18, com 2 x 2,20m, vinte banheiros químicos, dentre outros) junto à empresa Styllos Produções & Evento (CNPJ: 10.523.612/0001-12) . Rejeitam-se as alegações de defesa, cabendo a irregularidade das contas do Prefeito, a imputação de débito solidário e a aplicação de multa ao gestor e à empresa; e
17.	Abaixo, apresentamos o exame das razões de justificativa (audiência à peça 10, com AR à peça 14) :
18.	Ocorrência: realização de pregão presencial, em detrimento da forma eletrônica, sem justificativa, contrariando o Decreto 5.504/2005, cláusula 3ª, § único do convênio, e a Lei 10.520/2002; sem a apresentação de publicação do aviso do edital, de termo de referência para comparação dos preços de mercado, edital e ata do pregão e publicação do extrato de contrato;
19.	Razões de Justificativa: alega que não seria incomum a realização de pregões presenciais em detrimento de eletrônicos por pequenos municípios. A obrigatoriedade do pregão eletrônico (art. 10, § único, Decreto 5450/2005) estaria restrita aos órgãos da administração pública federal direta, os fundos especiais, as autarquias, as fundações públicas, as empresas públicas, as sociedades de economia mista e as demais entidades controladas (in) diretamente pela União. Na ausência de texto legal municipal, poder-se-ia usar a legislação federal para a realização de pregão presencial ou eletrônico. Os municípios poderiam elaborar leis próprias, regulando a questão em âmbito municipal, de forma autônoma, dando preferência a uma ou outra modalidade de pregão. Não haveria irregularidades.
20.	Exame: ao celebrarem convênios e outros ajustes, as prefeituras assumem determinadas obrigações, dentre as quais observar as leis que regem a aplicação de recursos federais repassados com finalidade específica. Não podem alegar, a posteriori, que diversas municipalidades descumprem as atribuições assumidas. Não assiste razão ao responsável quando alega que a obrigatoriedade do pregão eletrônico (art. 1º, § único, Decreto 5450/2005) estaria restrita aos órgãos da administração pública federal direta, os fundos especiais, as autarquias, as fundações públicas, as empresas públicas, as sociedades de economia mista e as demais entidades controladas (in) diretamente pela União. O Decreto 5.504/05, citado como legislação básica a ser observada no caput do convênio:
"estabelece a exigência de utilização do pregão, preferencialmente na forma eletrônica, para entes públicos ou privados, nas contratações de bens e serviços comuns, realizadas em decorrência de transferências voluntárias de recursos públicos da União, decorrentes de convênios ou instrumentos congêneres, ou consórcios públicos."
20.1	Assim, as razões de justificativa relativas à realização de pregão presencial em detrimento do eletrônico são rejeitadas.
21.	Ocorrência: não comprovação, por documentação idônea, como: declaração original de autoridade legal atestando a realização do evento; material de divulgação e promoção (cópia em DVD do anúncio em TV e das inserções no rádio, com nome e logomarca do MTur, mapas e comprovantes de veiculação com a programação, o valor e o atesto do convenente) ; publicação do aviso do edital, do termo de referência para comparação com os preços de mercado, do edital, da ata e da publicação do extrato de contrato; e ausência de referência ao número do Convênio (notas fiscais 37 e 38) , contrariando as cláusulas 3ª, item II, letras a, b, h, q; com infração ao disposto nas cláusulas 3ª, item II, letras a, b, q, 12ª e 16ª do convênio.
22.	Razões de Justificativa: na documentação enviada junto à prestação de contas, não haveria dúvidas sobre a publicação do aviso do edital, termo de referência para a comparação dos preços de mercado, do edital e ata do pregão, com a publicação do extrato de contrato. A documentação demonstraria a realização do evento, com fotos do local, das bandas, das licitações. O MTur teria feito exigências que não seriam razoáveis, gerando uma interminável prestação de contas, apesar de o Município ter encaminhado, em duas oportunidades, a documentação solicitada. Considera absurdo questionar-se a realização do evento, que poderia ser comprovada por diversos meios, sendo que as festividades ocorreram e os recursos foram aplicados na finalidade. As cópias das licitações enviadas com a prestação de contas não deixariam dúvidas sobre as inserções em rádio/TV. Os folders e outros documentos comprovariam que o MTur foi devidamente identificado.
23.	Exame: o responsável faz alusão a suposta documentação que teria sido enviada junto à prestação de contas; contudo, tais elementos não integram o processo nem foram colacionados pelo gestor, a quem compete o ônus probatório. Assim, não há, nos autos, efetiva comprovação sobre diversos fatos e serviços contratados. As exigências do MTur não são exageradas e foram aprovadas pelo ente municipal por ocasião da celebração do convênio. Rejeitam-se as razões de justificativas.
24.	Ocorrência: promoção pessoal de autoridades locais, contrariando o Princípio da Impessoalidade;
25.	Razões de Justificativa: o agente público não age em nome próprio, mas em nome do ente que representa. Daí exsurgiria o princípio da impessoalidade, no sentido de que quaisquer atividades que não tenham boa recepção popular devem ser imputadas à administração, e não ao agente público (Teoria do Órgão) . Para Alexandre Mazza, o princípio da impessoalidade estabeleceria um dever de imparcialidade na defesa do interesse público, impedindo discriminações e privilégios a particulares no exercício da função administrativa. Como subprincípio, tem-se a vedação da promoção pessoal, que não teria ocorrido. A preocupação do legislador teria sido impedir que a propaganda governamental assumisse feição pessoal. Ciente das premissas, e pautando a sua conduta pela probidade e retidão no trato da coisa pública, o responsável não teria se promovido nem permitido que outras autoridades o fizessem.
26.	Exame: a argumentação está restrita a meras informações e a comentários teóricos, desprovidas de material probatório. Rejeitam-se as razões de justificativas.
27.	Ocorrência: não exibição do vídeo institucional do MTur para a promoção do turismo brasileiro, contrariando as cláusulas 3ª, item II, letras a, g, q, kk, 12ª e 16ª do convênio;
28.	Razões de Justificativa: teria havido a divulgação de pequenos vídeos em telões, com a apresentação das atrações turísticas de Mirabela (documentação já enviada e provas anexas) .
29.	Exame: a argumentação está restrita a meras menções, desprovidos de material probatório. Rejeitam-se as razões de justificativas.
30.	Ocorrência: ausência do envio das certidões negativas das empresas contratadas, contrariando as cláusulas 3ª, item II, letras a, b, h, q, 12ª e 16ª do convênio;
31.	Razões de Justificativa: as licitações teriam sido realizadas de forma escorreita, sendo as certidões negativas encaminhadas ao concedente para apreciação. Esse seria um procedimento de praxe nas prefeituras, de conhecimento amplo, sem exceção in casu.
32.	Exame: razões de justificativas acolhidas.
33.	Ocorrência: apresentação de cópias dos cheques inválidas para análise, contrariando o art. 5º da Portaria Interministerial 127/2008, e as cláusulas 3ª, item II, letras a, q, 12ª e 16ª do convênio;
34.	Razões de Justificativa: somente o envio de cópias dos cheques já demonstraria o regular emprego do recurso. Quaisquer dificuldades na análise pelo MTur não poderiam ser imputadas ao Município. Na documentação anexa, consta cópias dos mesmos cheques, para demonstrar a lisura no trato da coisa pública. O responsável não desconhecia a exigência legal, sempre advertindo seus subordinados sobre as questões legais no trato de recursos públicos. Haveria provas de que os recursos liberados foram devidamente empregados, com prestação de contas. As questões de importância secundária não poderiam figurar como óbice à aprovação.
35.	Exame: em alguns casos, a mera orientação teórica não alcança a prática administrativa. Os documentos devem ser apresentados de acordo com as exigências legais. Se houvesse provas suficientes da regular aplicação dos recursos públicos, a TCE não teria sido sequer instalada. Considerando a reapresentação das cópias dos cheques, opinamos pelo acolhimento das razões de justificativa.
36.	Ocorrência: não comprovação de retenção de tributos, contrariando as cláusulas 3ª, item II, letras a, b, h, q, letra a, 12ª e 16ª do convênio;
37.	Razões de Justificativa: a retenção de tributos seria automática, não havendo que se falar em ausência ou que essa não teria sido comprovada. Todos os comprovantes teriam sido encaminhados com a prestação de contas, que não teria recebido detida apreciação pelo MTur.
38.	Exame: mais uma vez, o responsável limita-se a fazer referência a documentos que não integram os autos. Neste contexto, a mera alegação não possui força probante suficiente para sanear as irregularidades. Rejeitam-se as razões de justificativas.
39.	Ocorrência: não ter informado o valor da aplicação financeira nos relatórios, contrariando as cláusulas 3ª, item II, letras a, b, q, 12ª e 16ª do convênio;
40.	Razões de Justificativa: as aplicações financeiras acontecem de forma eletrônica, representando procedimento automático, portanto independe de elementos de prova. O setor de prestação de contas municipal imprimiu relatórios encaminhados ao concedente, conforme a documentação anexada à prestação de contas, não havendo que se falar em omissão.
41.	Exame: o responsável limita-se a fazer referência a documentos que não integram os autos. Neste contexto, a mera alegação não possui força probante suficiente para sanear as situações ditas irregulares. Rejeitam-se as razões de justificativas.
42.	Ocorrência: não ter comprovado a notificação dos partidos políticos, contrariando o art. 2º da Lei 9.452/1997 e ausência de guarda de documentos, contrariando o §3º, art. 3º da Portaria Interministerial 127/2008 e as cláusulas 3ª, item II, letras a, q, u, 12ª e 16ª do convênio.
43.	Razões de Justificativa: mesmo considerando que, eventualmente, o setor responsável não tenha procedido à notificação dos partidos políticos, essa irregularidade não seria motivo para a rejeição da prestação de contas e instauração de TCE. A necessidade de notificação de partidos políticos foi estabelecida pela Lei 9.452, de 20 de março de 1997. Está estabelecido no art. 2° que a Prefeitura beneficiária da liberação notificará os partidos políticos da respectiva liberação, no prazo de dois dias úteis, contado da data de recebimento dos recursos. Solicita o arquivamento da TCE.
44.	Exame: efetivamente, a ausência de comunicação aos partidos políticos, se vista de forma isolada, não seria suficiente para macular as contas. Porém, in casu, há diversas irregularidades que, em seu conjunto, recomendam a imputação de responsabilidade ao gestor.
45.	Ocorrência: contratação da Banda Terra Samba, via inexigibilidade indevida de licitação, junto à empresa Rafael Leite Macedo - Cia Promoções (CNPJ: 05.490.904/0001-66) , gerando contrato ineficaz, por ter sido celebrado com base em carta de exclusividade (somente para o dia e/ou local da apresentação) e não ter sido regularmente publicado, contrariando o item 9.5.1 do Acórdão 96/2008; o Memorando 196/2012/AECI/MTur; o item 4, Nota Técnica 2531/GSNOR/SFC/CGU/ PR e os arts. 25 e 26 da Lei 8.666/1993 e as cláusulas 3ª, item II, letras a, b, h, i, q, cc, ll, mm, 12ª e 16ª do convênio;
46.	Razões de justificativa: a contratação da Banda Terra Samba teria adimplido todas as exigências do inciso III, art. 25, da Lei de Licitações. A carta de exclusividade teria sido outorgada pela empresa legalmente responsável pela representação (Terra Samba Produções Artísticas Ltda., CNPJ 00799636/0001-45) . Transcreve lição de Maria Sylvia de Pietro e a Lei 8.666/1993, afirmando que a inviabilidade de competição teria decorrido da carta de exclusividade (contratação direta ou por meio de empresário exclusivo) e por tratar-se de banda consagrada pela crítica e pelo público. O contrato teria sido publicado em 17/8/2009, não se podendo falar em ineficácia.
47.	Exame: mera carta não corresponde nem supre a ausência de contrato de exclusividade. A inexigibilidade foi indevida. Rejeitam-se as razões de justificativas relativas ao adimplemento das exigências do inciso III, art. 25, da Lei de Licitações.

Luis Gustavo Ferreira (155.809/OAB-MG), Darcley Soares Menezes (86057/OAB-MG), Pauez da Silva Garcia Menezes (112.029/OAB-MG) e Herbert Alcantara Ferreira (103229/OAB-MG).

Procurador Marinus Eduardo De Vries Marsico.

CONVÊNIO. TOMADA DE CONTAS ESPECIAL. IMPUGNAÇÃO TOTAL DAS DESPESAS. CITAÇÃO. REJEIÇÃO DAS ALEGAÇÕES DE DEFESA. CONTAS IRREGULARES. DÉBITO E MULTA.

TOMADA DE CONTAS ESPECIAL (TCE)

Secretaria de Controle Externo de Tomada de Contas Especial (SecexTCE).

Trata-se de tomada de contas especial instaurada pelo Ministério do Turismo (MTur) , em desfavor de Lacerdino Garcia de Meneses, prefeito do Município de Mirabela/MG de 2009 a 2012, em razão da impugnação total de despesas do Convênio 903/2009 (Siafi704609) , celebrado com aquela municipalidade, tendo por objeto incentivar o turismo, por meio do apoio à realização das "Festas de Agosto de Mirabela/MG", de 28 a 30 de agosto de 2009.
Para tal, foram previstos R$ 101.100,00, dos quais R$ 80.000,00 foram repassados em parcela única (peça 1, p. 40) , e R$ 21.100,00 corresponderiam à contrapartida. A vigência do ajuste foi de 26/8/2009 a 14/1/2010.	
Segundo a nota técnica de análise 742/2012, o convenente não comprovou a apresentação das bandas Toque Xote e Jean Carlo & Stradeiro, nem a divulgação e promoção do evento em rádio e TV, nem a instalação da infraestrutura prevista para a realização do evento. Foi verificada, ainda, a promoção pessoal de autoridades locais, contrariando o estabelecido no convênio e o princípio da impessoalidade. Por meio da nota técnica de análise financeira 228/2014 (peça 1, p. 87-93) , foram reprovadas tanto a execução física como a financeira do convênio.
O relatório de TCE (peça 1, p. 107-113) indica que esta foi instaurada em função da impugnação total das despesas, decorrente da irregularidade na execução física e financeira do objeto. O débito, no valor total repassado, foi imputado a Lacerdino Garcia de Meneses. O certificado de auditoria e o parecer do órgão Controle Interno são no mesmo sentido.
Na fase externa da TCE, solidariamente ao ex-prefeito, foram citadas as empresas Styllos Produções & Evento e Rafael Leite Macedo - Cia Promoções, pelo recebimento de recursos federais sem que restasse comprovada a efetiva realização do evento, e, em consequência, a efetiva prestação dos serviços de: luz, som, palco, grupo gerador de energia 180 Kwa, trio elétrico, mídias de rádio e TV, instalação de placas de fechamento em aço e de banheiros químicos, no caso da primeira; a intermediação na contratação de atração artística, no caso da segunda.
Além de citado em decorrência do pagamento irregular às empresas contratadas, Lacerdino Garcia de Meneses foi ouvido em audiência em virtude de:
contratação da Banda Terra Samba, via inexigibilidade indevida de licitação, junto à empresa Rafael Leite Macedo; 
realização de pregão presencial, em detrimento da forma eletrônica, sem justificativa, nem apresentação de publicação do aviso do edital, de termo de referência, edital, ata do pregão e do extrato de contrato; 
não comprovação da realização do evento, por documentação idônea; 
promoção pessoal de autoridades locais, contrariando o Princípio da Impessoalidade; 
não exibição do vídeo institucional do MTur;
ausência do envio das certidões negativas das empresas contratadas; 
apresentação de cópias dos cheques inválidas para análise; 
não comprovação de retenção de tributos;
ausência de informação sobre o valor de aplicações financeiras;
não comprovação de notificação dos partidos políticos. 
Tendo em vista que o ofício de citação à Styllos Produções (peça 7, com AR à peça 13 e 15) retornou com a informação "mudou-se" (peça 13) , a empresa foi citada por edital (peça 19) , após realizada a pesquisa de endereço (peça 18) . Entretanto, não compareceu aos autos.
Em suas alegações de defesa (peça 16) , a empresa Rafael Leite Produções argumenta, preliminarmente, que houve prejuízo à ampla defesa e ao contraditório, pois não possui mais sede no endereço para o qual a citação foi encaminhada. 
Afirma não haver questionamento quanto a realização do show, mas apenas quanto à forma de contratação, por inexigibilidade. Aduz que o valor pago era compatível com o praticado no mercado e que, quanto à formalização da representação da Banda Terra Samba, se limitou a apresentar carta de exclusividade nos termos requeridos pelo Município, que a legitimou, por meio de seu setor jurídico.
Alega que, ante a ausência de erro e tendo cumprido o objeto contratual, a empresa só poderia ser responsabilizada solidariamente caso a realização do show não tivesse sido comprovada. Defende, ainda, que a ausência de publicação do contrato é de exclusiva responsabilidade da administração municipal, nos termos do art. 61 da Lei 8.666/93.
Em sua defesa (peça 23) , o ex-prefeito colaciona fotos e uma série de documentos, descritos no Anexo 2, item 13, da instrução à peça 62. Assevera que a contratação da Banda Terra Samba ocorreu nos termos do estabelecido pelo inciso III, art. 25, da Lei 8.666/93, pois a carta de exclusividade foi outorgada pela empresa legalmente responsável por sua representação, Terra Samba Produções Artísticas Ltda., e que o contrato foi publicado em 17/8/2009.
Argumenta que os elementos probatórios colacionados, em adição à documentação complementar ofertada pelo Município, por ocasião da análise da prestação de contas, demonstram a realização das licitações e do evento, além de atender ao solicitado pelo MTur, cujas exigências qualifica como impertinentes e irrelevantes, uma vez que as festividades ocorreram e os recursos foram aplicados na finalidade prevista.
Argumenta não ser incomum, em pequenos municípios, a realização de pregões presenciais, em detrimento do eletrônico, e que a obrigatoriedade deste é restrita aos órgãos da administração pública federal; que na ausência de texto legal municipal, é possível usar a legislação federal para a realização de pregão presencial ou eletrônico, mas que os municípios podem elaborar leis próprias, regulando a questão em âmbito municipal, de forma autônoma, dando preferência a uma ou outra modalidade.
Alega que as aplicações financeiras acontecem de forma eletrônica, portanto, independem de provas, e que os relatórios foram encaminhados ao MTur por ocasião da prestação de contas.
Aduz que o agente público não age em nome próprio, mas do Ente que representa. Defende que, ciente do princípio da impessoalidade, pautando a sua conduta pela probidade e retidão no trato da coisa pública, não se promoveu nem permitiu que outras autoridades o fizessem.
Argumenta que as cópias dos cheques enviados demonstram o regular emprego dos recursos e que as dificuldades do MTur em analisá-los não podem ser imputadas ao Município; que houve divulgação de vídeo institucional daquele Ministério em telões, com a apresentação das atrações turísticas do Município de Mirabela; que as licitações foram regularmente realizadas e que as certidões negativas foram encaminhadas ao concedente para apreciação; e que a ausência de notificação dos partidos políticos pelo setor responsável não é motivo para a rejeição da prestação de contas e instauração de TCE.
Em razão da ausência de comprovação do nexo entre recursos do ajuste e o show da banda Terra Samba[footnoteRef:2], determinei a realização de novas citações da empresa Rafael Leite Produções e de Lacerdino Garcia de Meneses (despacho à peça 31) . [2:  A comprovação de realização do show da banda, contratada mediante empresa intermediária (Rafael Leite Produções) , detentora de mera carta de exclusividade para o dia e local do evento, não é capaz de demonstrar o nexo de causalidade entre os recursos transferidos e o objeto contratado. É necessária a comprovação de que a banda Terra Samba ou seu empresário exclusivo, a Terra Banda Produções, recebeu o cachê no valor previsto no plano de trabalho do ajuste firmado.] 
Em nova defesa (peça 51) , a empresa alega que a obrigação de pagamento e sua comprovação é obrigação exclusiva do Ente contratante. Informa que todos os pagamentos ocorreram de forma regular, na forma prevista no plano de trabalho, que a banda Terra Samba foi devidamente remunerada pelos serviços prestados e efetuou os serviços na forma determinada. 
Argumenta ser necessária a realização de prova pericial junto ao Município, bem como a oitiva do representante legal da banda Terra Samba e de testemunhas para "restar devidamente comprovado o pagamento e recebimento dos valores".
Em sua defesa, o ex-prefeito trouxe aos autos declaração da empresa Terra Samba Produções Artísticas Ltda. (peça 61) , de que "a data de 29 de Agosto de 2009 foi permutada em forma de pagamento a empresa Rafael Leite Macedo, (...) por serviços prestados de divulgação para a Banda Terra Samba no Norte de Minas Gerais durante o ano de 2009".
Diante destes elementos, a unidade técnica propõe (peças 62-64) , com a anuência do Ministério Público junto ao TCU (peça 65) , que a empresa Styllos Produções seja considerada revel, que as contas dos responsáveis sejam consideradas irregulares, com imputação solidária do débito apurado e aplicação da multa individual prevista no art. 57 da Lei 8.443/1992, cumulativamente com a prevista no art. 58 da mesma Lei, no caso do ex-prefeito.
Feito breve resumo dos fatos, decido.
Registro, inicialmente, que tratarei dos seguintes débitos, expressos em valores da data de sua ocorrência (28/10/2009) , como constam nas citações:
R$ 23.752,72, montante relacionado à ausência de nexo de causalidade entre os recursos do convênio e o show da banda Terra Samba, cuja responsabilidade solidária é do ex-prefeito e da empresa Rafael Leite;
R$ 56.028,03, valor decorrente da ausência de comprovação dos serviços contratados junto à empresa Styllos Produções (luz, som, palco, grupo gerador de energia 180 Kwa, trio elétrico, mídias de rádio e TV, placas de fechamento em aço, banheiros químicos, entre outros) , imputado solidariamente a esta e ao ex-prefeito.
Não acolho a preliminar suscitada pela empresa Rafael Leite, quanto ao fato de a citação ter demorado a chegar ao seu conhecimento. Tal situação é de sua responsabilidade, pois não informou a alteração de endereço ocorrida perante a Receita Federal. 
Rejeito a tese da empresa responsável, de que todos os pagamentos foram regulares e que a banda Terra Samba foi devidamente remunerada pelos seus serviços, por não ter sido apresentada documentação hábil a comprová-la.
Tampouco deve prosperar a linha de defesa no sentido de que o Município era o único responsável pela comprovação de pagamentos. Ao receber recursos públicos, a empresa, como contratante ou parte interessada na prática do ato em análise, tornou-se responsável pelo dano apurado, na forma do art. 16, § 2º, "b", da Lei 8.443/1992.
Não acolho o pedido de realização de prova pericial, pois o ônus de produzir provas é da parte citada e não deste Tribunal. Ademais, os elementos presentes nos autos são suficientes para formar convicção acerca das irregularidades existentes e dos responsáveis por sua ocorrência.
A declaração da empresa Terra Samba (peça 61) , apresentada por Lacerdino Garcia de Meneses, configura-se como declaração de terceiros. A jurisprudência deste Tribunal é no sentido de que tais declarações, isoladamente, não são suficientes para comprovar que recursos públicos transferidos por meio de convênio foram regularmente aplicados na consecução do objeto pactuado. Por possuírem baixa força probatória, atestando tão-somente a existência da declaração, mas não o fato declarado. 
Por isso, é dever do interessado demonstrar a veracidade do alegado, principalmente quando não apresentados os documentos capazes de estabelecer nexo de causalidade entre o desembolso dos recursos recebidos e os comprovantes de despesas apresentados, o que não ocorreu no caso concreto.
Além disso, ainda que tal declaração pudesse ser aceita como prova, não elidiria a irregularidade que ensejou a citação daquele responsável. Ao contrário, tal elemento reforça a convicção sobre a ausência de nexo de causalidade entre recursos do ajuste e o show da banda Terra Samba. Isto porque, se sua apresentação no evento ocorreu em troca de serviços de divulgação realizados pela empresa Rafael Leite, os recursos do convênio não chegaram à banda.
Os elementos probatórios trazidos pelo ex-prefeito não são aptos a comprovar a regularidade e a efetiva realização dos serviços contratados junto à empresa Styllos Produções. Assim, permanecem válidas as conclusões que apontaram a existência de débito, decorrentes das análises já realizadas pelos pareceres do MTur (peça 1, p. 87-93 e 107-113) e instruções da unidade técnica que precederam este voto.
Quanto a esta empresa, regularmente citada, não compareceu aos autos, razão pela qual deve ser considerada revel, dando-se prosseguimento ao processo.
Tendo em vista que nos presentes autos não há elementos para aferir e reconhecer a ocorrência de boa-fé na conduta dos responsáveis, nem argumento que possa servir para afastar as irregularidades apontadas, forçoso concluir pela não comprovação da boa e regular aplicação dos recursos públicos transferidos e ocorrência de prejuízo ao Erário. 
Sendo assim, rejeito as alegações de defesa apresentadas por Lacerdino Garcia de Meneses e por Rafael Leite Macedo - Cia Promoções. Julgo irregulares as suas contas, bem como as da empresa Styllos Produções & Evento. 
Condeno Lacerdino Garcia de Meneses e Rafael Leite Macedo - Cia Promoções a ressarcir solidariamente o débito relacionado à ausência de nexo de causalidade entre os recursos do convênio e o show da banda Terra Samba, cujo valor atualizado corresponde a R$ 49.443,38.
Condeno Lacerdino Garcia de Meneses e Styllos Produções & Evento a ressarcir solidariamente o débito relacionado à ausência de comprovação dos serviços contratados junto a tal empresa, cujo valor atualizado corresponde a R$ 116.627,29.
Aplico a todos os responsáveis a multa prevista no art. 57 da Lei 8.443/1992. Deixo de analisar as razões de justificativa apresentadas pelo ex-prefeito, uma vez que a multa a ele aplicada se sobrepõe àquela de que trata o art. 58 do mesmo diploma legal.
Ante o exposto, VOTO para que seja adotada a minuta de acórdão que trago ao exame deste Colegiado.
TCU, Sala das Sessões, em 17 de maio de 2022.
WALTON ALENCAR RODRIGUES 
Relator